臺灣高等法院臺南分院民事判決　96年度上易字第157號
上　訴　人　　甲○○○
　　　　　　　乙○○
上列二人共同
訴 訟 代理人　鄭世賢律師
被 上訴 人　　板信商業銀行股份有限公司
法定代理人　　丙○○　　　住同上
訴訟代理人　　丁○○　　　住嘉義市○○路298號
上列當事人間因請求給付借款事件，上訴人對於中華民國九十六
年五月三十一日臺灣嘉義地方法院第一審判決（九十六年度訴字
第九０號）提起上訴，本院於九十六年十月十六日言詞辯論終結
，判決如下：
    主  文
上訴駁回。
第二審訴訟費用由上訴人連帶負擔。
    事 實 及 理 由
一、被上訴人板信商業銀行股份有限公司（下稱板信商銀）起訴
    時主張上訴人乙○○、甲○○○二人應連帶給付借款新台幣
    （下同）二百五十萬元、八十萬元及其利息、違約金等金額
    ，其中二百五十萬元借款部分因上訴人認諾，經原審判決上
    訴人敗訴，上訴人對此並未提起上訴，業經確定在案。是本
    件僅就上訴人提起上訴之另筆八十萬借款債權予以審理，合
    先敘明。
二、被上訴人起訴主張：
  (一)上訴人乙○○於民國（下同）九十三年四月十五日邀同上訴
    人甲○○○為連帶保證人，向被上訴人板信商銀借款二百五
    十萬元，約定九十五年二月十二日償還，利息按週年利率四
    ‧八五％計算，遲延還本付息時，除仍按上開利率計息外，
    逾期在六個月以內者，按上開利率一０％，逾期超過六個月
    者，按上開利率二０％加計違約金。另上訴人乙○○復於九
    十三年五月六日邀同上訴人甲○○○為連帶保證人，向被上
    訴人借款八十萬元，約定九十五年五月六日償還，利息按週
    年利率四‧八五％計算，遲延還本付息時，除仍按上開利率
    計息外，逾期在六個月以內者，按上開利率一０％，逾期超
    過六個月者，按上開利率二０％加計違約金。經立具同一內
    容之借據二紙，暨授信約定書二紙交與上訴人收執，惟上訴
    人到期竟未清償，迭經催討無效，自應負連帶給付責任，爰
    依消費借貸及連帶保證之法律關係，提起本件訴訟。
  (二)對上訴人陳述之答辯：上訴人雖表示其於九十一年間借貸之
    一百萬元借款，業已全數清償，然上開一百萬元借款原係上
    訴人等於九十一年間向被上訴人所借貸，並於九十三年五月
    六日屆清償期，惟因上訴人等二人無法全數清償，故於同日
    清償二十萬元，剩餘之八十萬元則由上訴人等重新書立八十
    萬元之借據以借新還舊，上訴人或因年事已高，記性不佳，
    致誤認九十一年書立之借據為本息分期攤還且已全數清償。
    又上訴人主張該借款已為本息分期攤還，其與卷附之繳款存
    摺支出明細、借據、放款交易憑證及繳息帳卡等均不相符，
    依民事訴訟舉證責任分配之原則，凡主張權利發生者，就該
    權利發生實體法上規定要件最低限度事實負舉證責任；主張
    對權利有障礙者，就該權利有障礙之實體法上規定要件最低
    限度事實負舉證責任。又參照最高法院十七年上字第九一七
    號判例意旨，民事訴訟如係由原告主張權利者，應先由原告
    負舉證責任，若原告先不能舉證，以證實自己主張之事實為
    真實，則被告就其抗辯事實即令不能舉證，或其所舉證據尚
    有疵累，亦應駁回原告之請求。上訴人主張有清償之事實，
    自應對此負舉證之責，如其無法提出已為清償之證據，其上
    訴即應予駁回。並聲明：(1)上訴駁回。(2)第一、二審訴訟費
    用由上訴人等二人負擔。
三、上訴人則抗辯稱：
    上訴人於七十四年六月間至八十年間固陸續向被上訴人概括
    承受債權債務前之嘉義市第一信用合作社借款一百萬元，並
    於八十年七月十七日兩造達成協議，由上訴人分八十四期攤
    還本金，上訴人並自八十年七月十七日開始分期攤還上揭一
    百萬元借款之本金及利息，並於八十四年八月十七日全部清
    償完畢，有被上訴人於九十六年八月十三日陳報之放款分期
    攤還明細卡可證。被上訴人不察，竟於九十三年五月要求上
    訴人返還前揭借款，並邀同上訴人女兒前往銀行處理，上訴
    人女兒因不知原委，受被上訴人公司職員莊獻宗等人詐欺，
    而代上訴人向被上訴人清償本息二十餘萬元，上訴人再另行
    簽發八十萬元之借據換單，故上訴人實際上並無收受該筆借
    款，自未積欠被上訴人該八十萬元之借款等語。並聲明：(1)
    原判決命上訴人應連帶給付被上訴人八十萬元及其利息、違
    約金部分廢棄。(2)上開廢棄部分，被上訴人在第一審之訴駁
    回。(3)第一審廢棄部分及第二審訴訟費用由被上訴人負擔。
四、兩造不爭執事項：
  (一)上訴人乙○○有於九十三年四月十五日向被上訴人借款二百
    五十萬元，且由上訴人甲○○○為連帶保證人，並有借據一
    紙可佐。
  (二)上訴人曾於七十四年六月間至八十年間，陸續向被上訴人借
    款達一百萬元。
五、得心證之理由：
  (一)按稱消費借貸者，謂當事人一方移轉金錢或其他代替物之所
    有權於他方，而約定他方以種類、品質、數量相同之物返還
    之契約；當事人之一方對他方負金錢或其他代替物之給付義
    務而約定以之作為消費借貸之標的者，亦成立消費借貸。又
    借用人應於約定期限內，返還與借用物種類、品質、數量相
    同之物；遲延之債務，以支付金錢為標的者，債權人得請求
    依法定利率計算之遲延利息，但約定利率較高者，仍從其約
    定利率；當事人得約定債務人不履行債務時，應支付違約金
    ，民法第四百七十四條、第四百七十八條前段、第二百三十
    三條第一項、第二百五十條第一項分別定有明文。再按所謂
    連帶保證債務，係指保證人與主債務人負同一債務，對於債
    權人各負全部給付之責任者而言（最高法院四十五年台上字
    第一四二六號判例意旨參照）。而數人負同一債務，明示對
    於債權人各負全部給付之責任者，為連帶債務；又連帶債務
    人之債權人，得對於債務人中之一人或數人，或其全體，同
    時或先後請求全部或一部之給付，且連帶債務未全部履行前
    ，全體債務人仍負連帶責任，民法第二百七十二條第一項、
    二百七十三條亦規定甚明。
  (二)被上訴人板信商銀主張上訴人乙○○於七十四年至八十年間
    曾向其借款一百萬元，該筆借款於八十四年八月十七日全部
    清償，於八十九年六月十四日再申請借貸一百萬元，於經兩
    次展期後，在九十三年五月六日償還二十萬元，並就剩餘之
    八十萬元借款部分邀同上訴人甲○○○為連帶保證人，並另
    書立借據，迄今未清償（見本院卷第一五二頁），然經上訴
    人乙○○予以否認，並稱該筆借款已分期清償完畢等語。惟
    查：
  1.被上訴人前揭主張，除提出相關借據、授信往來約定書、放
    款支出傳票、存款收入傳票、活期存款取款憑條、放款對帳
    單、利息收入傳票、放款繳息收據等文件外（見原審卷第三
    十五、三十七、八十六，八十九、九十五、一０七至一二０
    頁），並有證人即被上訴人公司該筆借款債權之承辦人員黃
    莉琇於原審九十六年四月二十三日言詞辯論期日時證稱：「
    〔被告乙○○（即上訴人乙○○）在九十三年五月六日有無
    借八十萬元？〕有的，是我承辦的，借據上的簽名是乙○○
    親簽的。」、「（提示傳票）（為何有放款、新貸、還款之
    記載？）因為被告乙○○新貸八十萬元，銀行放款入他的帳
    戶，由存摺再領出還他之前的借款。」、「（乙○○有無告
    訴妳之前一百萬元用六年還清？）沒有，先前一百萬元只有
    繳利息，換單時，乙○○還清二十萬元，剩下八十萬元未清
    償，故借貸本件八十萬元清償先前八十萬元借貸。」、「（
    當時借據上借款人及保證人是否都是他們所親簽？）是的，
    當時是我們到他們家辦理的。」等語（見原審卷第八十二頁
    ），再據被上訴人所提八十九年九月一日至九十四年三月六
    日之放款繳息總表所載（見本院卷第六十頁），被上訴人於
    八十九年六月十四日放款一百萬元，並於九十三年五月六日
    放款八十萬元予上訴人乙○○，核與被上訴人及證人黃莉琇
    前開所述相符，堪信其主張為真實而可採信。
  2.上訴人乙○○固主張其已分期清償該筆八十萬元借款債權完
    畢，並請求傳喚證人蕭弘哲以證明其清償之事實，惟證人蕭
    弘哲於原審九十六年五月二十一日言詞辯論期日到庭證稱：
    「（乙○○向板信借錢的事你知否？）我在九十一年六月就
    沒有在嘉義市第一信用合作社任職。」、「（你離開時被告
    是否還有嘉義市第一信用合作社借錢未還？）還有借款沒有
    還，但金額多少我不知道，因為時間太久了，但被告都只有
    繳利息沒有還本金，我承辦的時候都是這樣。」等語（見原
    審卷第一四九頁），足見上訴人於九十一年六月前對於所貸
    款項均僅繳納利息，並未償還本金，且其就上訴人乙○○是
    否已全數清償借款一事並不知悉，則上訴人請求再次傳喚證
    人蕭弘哲即屬無必要。此外，上訴人乙○○固指稱已於八十
    四年間即將前所積欠之一百萬元債務清償完畢，此亦為被上
    訴人所是認，然上訴人對於何以於九十三年五月六日又書立
    八十萬元借款之借據，則難以提出合理說明，且無法提出相
    關證據證明上訴人女兒係受被上訴人詐欺而代為清償債務。
    況上訴人若未向被上訴人借貸，何需於九十四年三月八日、
    四月六日、五月六日、六月六日、七月五日、八月八日、九
    月七日、十月五日、十一月八日、十二月七日、九十五年一
    月五日、二月六日、三月七日及四月六日分別繳納三千元、
    三千零十一元、三千零四十元、三千零六十一元、三千零七
    十三元、三千零七十七元、三千一百零七元及三千一百二十
    五元等不等之利息？故上訴人前揭主張有違經驗法則，難以
    採信。
六、綜上所述，上訴人甲○○○為上訴人乙○○之連帶保證人，
    上訴人乙○○於債權屆期無法清償本息，上訴人甲○○○依
    法即應負連帶責任，則被上訴人依消費借貸及連帶保證債務
    之契約關係，請求上訴人等連帶返還借款八十萬元及自九十
    五年四月六日起至清償日止，按年息百分之四點八五計算之
    利息，與自民國九十五年五月七日起至清償日止，其逾期在
    六個月以內者，按上開利率百分之十，超過六個月者，就超
    過部分，按上開利率百分之二十計算之違約金，為有理由，
    應予准許。原審就上開應准許部分，為被上訴人勝訴之判決
    ，尚無不合，上訴人未能舉證以實其說，猶執前詞指摘原判
    決不當，求予廢棄改判，非有理由，應予駁回。至上訴人另
    請求傳喚證人莊獻宗，因於本案證據之調查無影響，自無再
    予傳喚之必要，併此說明。
七、本件事證已臻明確，兩造其餘主張、陳述及所提之證據，經
    審酌後認於本院之心證及判決結果已無影響，均無庸再予一
    一論述，併予敘明。
八、據上論結，本件上訴為無理由，依民事訴訟法第四百四十九
    條第一項、第八十五條第二項，判決如主文。
中　　華　　民　　國　　96　　年　　10　　月　　30　　日
      　　　　　　　　　民事第四庭審判長法  官    王惠一
                                        法  官    王浦傑
                                        法  官    蘇重信
上為正本係照原本作成。
不得上訴。
中　　華　　民　　國　　96　　年　　10　　月　　30　　日
                                       書記官     黃文生
